---
title: "Laboratorio Sesión 7 · Tarea"
subtitle: "Diseño muestral, inferencia y agregación · Curso de IA Aplicada, INEGI 2026"
author: "Nombre: ____________________"
output:
  html_document:
    toc: true
    toc_float: true
    theme: readable
    highlight: tango
lang: es
---

```{r setup, include=FALSE}
knitr::opts_chunk$set(echo = TRUE, warning = FALSE, message = FALSE)
```

## Cómo se entrega

Trabajas sobre `datos_encuesta_sintetica.csv`: un microdato ficticio con forma de encuesta, con estratos por marginación, unidades primarias de muestreo (UPM) y factores de expansión. Completa las tres tareas y teje el documento a HTML.

Cada tarea trae un **punto de partida** que ya corre (el análisis ingenuo, el que haría la IA por default) y un bloque marcado **TODO** donde escribes el análisis correcto. Cuando lo completes, cambia ese bloque a `eval = TRUE`. Cada tarea pide además una **justificación escrita**: por qué ponderar, por qué ese error estándar, por qué condicionar. Un número sin su razón no cuenta.

Puedes apoyarte en un asistente de IA para escribir el código, pero el diseño, la comparabilidad y el sentido del número son tuyos.

```{r datos}
library(survey)
library(dplyr)
library(estimatr)

d <- read.csv("datos_encuesta_sintetica.csv")
d$estrato <- factor(d$estrato, levels = c("Alta", "Media", "Baja"))
cat(nrow(d), "hogares,", length(unique(d$upm)), "UPM\n")
str(d)
```

# Tarea 1 · Ponderar el ingreso

Estima el ingreso medio de dos maneras y compáralas: el promedio crudo (que trata a todos igual) y el estimador de diseño (que usa el factor de expansión). ¿Cuánto subestima el ingenuo, y por qué?

```{r t1-partida}
# Punto de partida: lo que daria la IA por default
crudo <- mean(d$ingreso)
cat(sprintf("Ingreso crudo (sin ponderar): %s\n", formatC(round(crudo), format = "d", big.mark = ",")))
```

```{r t1-todo, eval=FALSE}
# TODO: construye el diseño y estima el ingreso ponderado.
# Pista: completa las formulas con las columnas correctas (upm, estrato, factor).
dis  <- svydesign(ids = ~____, strata = ~____, weights = ~____, data = d, nest = TRUE)
pond <- svymean(~ingreso, dis)

cat(sprintf("Ingreso ponderado: %s   (EE %s)\n",
            formatC(round(coef(pond)), format = "d", big.mark = ","),
            formatC(round(SE(pond)),   format = "d", big.mark = ",")))
cat(sprintf("El crudo subestima en %.1f%%\n", 100 * (coef(pond) - crudo) / coef(pond)))

# TODO (opcional): muestra el % de la muestra que es cada estrato, para explicar el sesgo.
```

**Justificación (tu respuesta):** _____

# Tarea 2 · El error estándar correcto

Estima el efecto del programa sobre el `score` con una regresión. Reporta el error estándar clásico y el error por conglomerado (UPM). ¿Sigue siendo significativo el efecto cuando usas el error correcto?

```{r t2-partida}
# Punto de partida: la regresion con el error estandar clasico (IID)
m_iid <- lm(score ~ programa, data = d)
cat(sprintf("Efecto del programa: %.1f puntos\n", coef(m_iid)["programa"]))
cat(sprintf("EE clasico (IID): %.2f   p = %.3f\n",
            summary(m_iid)$coefficients["programa", "Std. Error"],
            summary(m_iid)$coefficients["programa", "Pr(>|t|)"]))
```

```{r t2-todo, eval=FALSE}
# TODO: estima el mismo efecto con el error estandar por conglomerado.
# Pista: lm_robust(score ~ programa, data = d, clusters = ____, se_type = "stata")
m_clu <- lm_robust(score ~ programa, data = d, clusters = ____, se_type = "stata")
cat(sprintf("EE por conglomerado: %.2f   p = %.3f\n",
            m_clu$std.error["programa"], m_clu$p.value["programa"]))
```

**Justificación (tu respuesta):** _____

# Tarea 3 · Cazar a Simpson

Compara el efecto del programa en agregado contra el efecto dentro de cada estrato. ¿Se mantiene el signo? Si se invierte, explica por qué.

```{r t3-partida}
# Punto de partida: la comparacion cruda (agregada)
d %>% group_by(programa) %>%
  summarise(score = round(mean(score), 1), n = n(), .groups = "drop")
```

```{r t3-todo, eval=FALSE}
# TODO: repite la comparacion, pero condicionando por estrato.
# Pista: agrega estrato al group_by, antes de programa.
d %>% group_by(____, programa) %>%
  summarise(score = round(mean(score), 1), n = n(), .groups = "drop")

# TODO (opcional): cuenta cuantos tratados hay por estrato, para explicar la reversion.
```

**Justificación (tu respuesta):** _____

# Tarea 4 · Audita a la IA (el ejercicio del demo en vivo)

En el demo en vivo le pedimos a un asistente, en código, si el programa sube o baja el `score`. Usó el diseño muestral bien, y su código concluyó: «el programa se asocia con un score significativamente menor (p ≈ 0.004)». Tu trabajo es auditar esa conclusión con tu propio análisis.

```{r t4-partida}
# Reproduce el agregado que reporto la IA
d %>% group_by(programa) %>% summarise(score = round(mean(score), 1), n = n(), .groups = "drop")
```

```{r t4-todo, eval=FALSE}
# TODO: el mismo efecto, pero por estrato. Comparalo con el agregado de arriba.
# Pista: agrega estrato al group_by, antes de programa.
d %>% group_by(____, programa) %>% summarise(score = round(mean(score), 1), n = n(), .groups = "drop")
```

**Auditoría (tu respuesta):** ¿Es correcta la conclusión de la IA? ¿Qué hizo bien (lo mecánico) y qué hizo mal (la conclusión)? ¿Cuál es la conclusión correcta, y por qué el agregado engaña? _____

# Cierre (tu respuesta)

En una o dos frases: el mismo `lm(score ~ programa)` que escribe la IA sin pensar, ¿por qué está mal por tres razones a la vez, y qué corrige cada una? _____
