---
title: "Laboratorio Sesión 8 · Solución del instructor"
subtitle: "Entornos reproducibles: semilla, aritmética y entorno · Curso de IA Aplicada, INEGI 2026"
output:
  html_document:
    toc: true
    toc_float: true
    theme: readable
    highlight: tango
lang: es
---

```{r setup, include=FALSE}
knitr::opts_chunk$set(echo = TRUE, warning = FALSE, message = FALSE)
```

Versión resuelta, para calificar. Números verificados con R, sobre el mismo microdato de la Sesión 7.

```{r datos}
d <- read.csv("datos_encuesta_sintetica.csv")
cat(nrow(d), "hogares\n")
```

# Tarea 1 · Fijar el azar

El error estándar del efecto del programa por remuestreo (bootstrap simple, para ilustrar la reproducibilidad). Sin fijar la semilla, cambia cada corrida; con `set.seed`, es el mismo, para cualquiera.

```{r tarea1}
boot_ee <- function(seed, B = 1000) {
  set.seed(seed)
  n <- nrow(d)
  est <- replicate(B, {
    i  <- sample(n, n, replace = TRUE)
    dd <- d[i, ]
    mean(dd$score[dd$programa == 1]) - mean(dd$score[dd$programa == 0])
  })
  sd(est)
}

cat(sprintf("set.seed(1): EE = %.2f\n", boot_ee(1)))
cat(sprintf("set.seed(1) otra vez: EE = %.2f   (identico: es reproducible)\n", boot_ee(1)))
cat(sprintf("set.seed(2): EE = %.2f   (otra semilla, otro numero)\n", boot_ee(2)))
```

**Justificación.** Con la semilla fija, el bootstrap da 1.48 siempre, en esta máquina y en cualquier otra; cualquiera puede reproducir el intervalo. Sin `set.seed`, cada corrida cae en un número distinto (1.48, 1.50, 1.51...) y ni el propio autor puede rehacer el suyo. La semilla no cambia el método, cambia si el resultado se puede repetir. Cerca de un umbral (un valor p de 0.05, el borde de un intervalo), esa diferencia decide la conclusión.

# Tarea 2 · Cazar la fórmula frágil

Esta función de varianza escrita a mano (suma de cuadrados) devuelve un número, sin error. El número está mal.

```{r tarea2}
var_ingenua <- function(x) {
  n <- length(x)
  (sum(x^2) - n * mean(x)^2) / (n - 1)   # formula de libro, numericamente fragil
}

x <- c(1e9 + 4, 1e9 + 5, 1e9 + 6)   # tres numeros que van de uno en uno: su varianza es 1

cat(sprintf("Formula ingenua: %g\n", var_ingenua(x)))   # devuelve 0
cat(sprintf("Funcion probada var(): %g\n", var(x)))      # devuelve 1

# El clasico recordatorio de que los decimales no son exactos:
cat("0.1 + 0.2 == 0.3 ?  ", 0.1 + 0.2 == 0.3, "\n")
```

**Justificación.** Los tres números difieren de uno en uno, así que su varianza es exactamente 1. La fórmula ingenua eleva al cuadrado (números del orden de 10^18), suma, y resta `n * media^2`, que es casi idéntico: al restar dos cantidades enormes y casi iguales, la doble precisión pierde todos los dígitos que codificaban la diferencia, y el resultado colapsa a 0 (cancelación catastrófica). `var()` usa un algoritmo estable de dos pasos y da 1. El código ingenuo corrió sin una sola advertencia y devolvió un número falso: ejecutable no es lo mismo que correcto. La cura es usar funciones probadas y verificar contra un caso conocido.

# Tarea 3 · Dejar el flujo reproducible

Lo que hace reproducible al flujo: la semilla (arriba), el insumo fijo y descrito, y el registro de versiones. La prueba final es reiniciar y correr todo de cero.

```{r tarea3}
# Insumo fijo y descrito: que archivo, con que forma
cat("Insumo: datos_encuesta_sintetica.csv,", nrow(d), "filas x", ncol(d), "columnas\n\n")

# Registro del entorno (versiones): sessionInfo() lo deja en el documento tejido
cat("R:", R.version.string, "\n")
print(sessionInfo(), locale = FALSE)
```

**Justificación.** El artefacto reproducible es este flujo terminado (código, semilla, insumo fijo y versiones), no el prompt que se le dio a la IA: el mismo prompt daría otro código mañana. `sessionInfo()` deja registro de las versiones en el HTML tejido; `renv` las congela si se quiere ir más lejos. La prueba de fuego, que hay que hacer antes de entregar: reiniciar la sesión y correr todo de arriba a abajo. Si el número no sale igual, algo quedó fuera del flujo y no está terminado.

# Tarea 4 · Audita a la IA

Este es el análisis que entregó un asistente para un error estándar por bootstrap y una varianza. Corre y devuelve números, pero comete los dos errores de hoy: no fija la semilla y usa la fórmula frágil.

```{r tarea4-ia}
# --- Analisis que entrego la IA ---
boot_ia <- function(B = 1000) {                 # (1) sin set.seed: no reproducible
  n <- nrow(d)
  est <- replicate(B, { i <- sample(n, n, TRUE); dd <- d[i, ]
    mean(dd$score[dd$programa == 1]) - mean(dd$score[dd$programa == 0]) })
  sd(est)
}
var_ia <- function(x) { n <- length(x); (sum(x^2) - n * mean(x)^2) / (n - 1) }  # (2) formula fragil
cat(sprintf("IA -> EE bootstrap: %.2f | varianza de 1e9+{4,5,6}: %g\n",
            boot_ia(), var_ia(c(1e9 + 4, 1e9 + 5, 1e9 + 6))))
```

```{r tarea4-fix}
# --- La correccion ---
boot_ok <- function(seed = 1, B = 1000) {
  set.seed(seed); n <- nrow(d)
  est <- replicate(B, { i <- sample(n, n, TRUE); dd <- d[i, ]
    mean(dd$score[dd$programa == 1]) - mean(dd$score[dd$programa == 0]) })
  sd(est)
}
cat(sprintf("1. Con set.seed(1): %.2f  (y %.2f al repetir: reproducible)\n", boot_ok(), boot_ok()))
cat(sprintf("2. Con var(): %g  (no 0)\n", var(c(1e9 + 4, 1e9 + 5, 1e9 + 6))))
```

**Auditoría.** La IA cometió los dos errores de la sesión. **(1)** El bootstrap no fija la semilla: corre, pero da un número distinto cada corrida, así que nadie reproduce el suyo; se arregla con `set.seed`. **(2)** La varianza usa la fórmula de libro (suma de cuadrados), que por cancelación catastrófica devuelve 0 para datos cuya varianza es 1; se arregla con `var()`. Los dos corrieron sin una sola advertencia: ejecutable no es lo mismo que correcto ni que reproducible.

# Cierre

Los tres candados (fijar el azar, aritmética robusta, fijar el entorno) evitan las tres formas en que un número que corre no reproduce. La Sesión 9 los aplica de principio a fin, con un error de la IA plantado para cazar y el entregable reproducible que evalúa la rúbrica técnica.
