---
title: "Laboratorio Cuantitativo Aplicado · Sesión 9 · Solución (R)"
subtitle: "Curso de IA Aplicada, INEGI 2026"
output:
  html_document:
    toc: true
    toc_float: true
    theme: readable
    highlight: tango
lang: es
---

```{r setup, include=FALSE}
knitr::opts_chunk$set(echo = TRUE, warning = FALSE, message = FALSE)
```

Versión resuelta, para calificar. Integra la Sesión 7 (diseño, inferencia, agregación) y la 8 (reproducibilidad) sobre un microdato nuevo. Números verificados con R.

```{r datos}
library(survey)
library(dplyr)
library(estimatr)

set.seed(909)   # Parte 5: el azar, fijo desde el inicio

d <- read.csv("datos_encuesta_s9.csv")
d$estrato <- factor(d$estrato, levels = c("Alta", "Media", "Baja"))
dis <- svydesign(ids = ~upm, strata = ~estrato, weights = ~factor, data = d, nest = TRUE)
cat(nrow(d), "hogares,", length(unique(d$upm)), "UPM\n")
```

# Parte 1 · Explorar y ponderar

```{r p1}
crudo <- mean(d$ingreso)
pond  <- svymean(~ingreso, dis)
cat(sprintf("Ingreso crudo: %s | ponderado: %s (EE %s) | subestima %.1f%%\n",
            formatC(round(crudo), format = "d", big.mark = ","),
            formatC(round(coef(pond)), format = "d", big.mark = ","),
            formatC(round(SE(pond)), format = "d", big.mark = ","),
            100 * (coef(pond) - crudo) / coef(pond)))
```

**Justificación.** El crudo (7,684) subestima el poblacional (8,759) en 12.3% porque la muestra sobre-representa Alta marginación (44% de la muestra), el estrato de menor ingreso. El factor de expansión devuelve a cada estrato su peso real.

# Parte 2 · El efecto con el error estándar correcto

```{r p2}
m_iid <- lm(score ~ programa, data = d)
m_clu <- lm_robust(score ~ programa, data = d, clusters = upm, se_type = "stata")
cat(sprintf("Efecto: %.1f\n", coef(m_iid)["programa"]))
cat(sprintf("EE clasico (IID): %.2f (p = %.3f)\n",
            summary(m_iid)$coefficients["programa", "Std. Error"],
            summary(m_iid)$coefficients["programa", "Pr(>|t|)"]))
cat(sprintf("EE por conglomerado: %.2f (p = %.3f)\n",
            m_clu$std.error["programa"], m_clu$p.value["programa"]))
```

**Justificación.** El punto no cambia (−3.7); el error clásico (1.02) ignora que los hogares se agrupan en UPM y subestima la incertidumbre casi a la mitad. El error por conglomerado (1.50) es el honesto. (El signo negativo, además, es engañoso: se corrige en la Parte 3.)

# Parte 3 · Condicionar por estrato (Simpson)

```{r p3}
d %>% group_by(programa) %>% summarise(score = round(mean(score), 1), n = n(), .groups = "drop")
d %>% group_by(estrato, programa) %>% summarise(score = round(mean(score), 1), n = n(), .groups = "drop")
```

**Justificación.** En agregado, los tratados puntúan por debajo (61.0 vs 64.8): el programa parece dañar. Al condicionar por estrato, sube alrededor de 10 puntos en los tres niveles (Alta +11, Media +10, Baja +9). Se invierte porque el programa se concentró en Alta marginación (299 de 438 tratados), el estrato de menor base. Condicionando, el programa ayuda.

# Parte 4 · Auditar a la IA

Este es el análisis que entregó un asistente sobre el microdato de hoy. Corre y se ve profesional, pero comete los tres errores de la Sesión 7.

```{r p4-ia}
# --- Analisis que entrego la IA (con sus tres errores) ---
ia_ingreso <- mean(d$ingreso)                       # (1) promedio crudo, sin ponderar
ia_modelo  <- lm(score ~ programa, data = d)        # (2) error estandar clasico
ia_efecto  <- coef(ia_modelo)["programa"]           # (3) efecto agregado, sin estrato
cat(sprintf("IA reporta: ingreso promedio %s; el programa cambia el score en %.1f (EE %.2f)\n",
            formatC(round(ia_ingreso), format = "d", big.mark = ","),
            ia_efecto, summary(ia_modelo)$coefficients["programa", "Std. Error"]))
# Conclusion de la IA: "ingreso 7,684; el programa REDUCE el score 3.7 puntos, significativo."
```

```{r p4-auditoria}
# --- La correccion: los tres arreglos ---
cat(sprintf("1. Ingreso ponderado: %s  (no %s)\n",
            formatC(round(coef(pond)), format = "d", big.mark = ","),
            formatC(round(ia_ingreso), format = "d", big.mark = ",")))
cat(sprintf("2. EE por conglomerado: %.2f  (no %.2f)\n",
            m_clu$std.error["programa"], summary(ia_modelo)$coefficients["programa", "Std. Error"]))
efecto_est <- d %>% group_by(estrato) %>%
  summarise(dif = round(mean(score[programa == 1]) - mean(score[programa == 0]), 1), .groups = "drop")
cat("3. Efecto por estrato (no el agregado):\n")
print(as.data.frame(efecto_est))
```

**Auditoría.** La IA cometió los tres errores a la vez. **(1)** Promedió el ingreso sin ponderar: reportó 7,684 cuando el poblacional es 8,759. **(2)** Usó el error estándar clásico (1.02), que subestima la incertidumbre; el correcto por conglomerado es 1.50. **(3)** Leyó el efecto agregado (−3.7) y concluyó que el programa daña; al condicionar por estrato, el efecto es positivo en los tres niveles: el programa ayuda. Nada de esto lo señaló una advertencia: el código corrió sin error. Lo que le faltó a la IA no era estadística, sino saber que es una encuesta con diseño y que el programa se focalizó en Alta marginación.

# Parte 5 · Reproducible

```{r p5}
cat("Insumo: datos_encuesta_s9.csv,", nrow(d), "filas x", ncol(d), "columnas\n")
cat("Semilla fija: set.seed(909) al inicio\n")
cat(R.version.string, "\n")
# sessionInfo() en el documento tejido deja registro de las versiones.
```

**Justificación.** La semilla (`set.seed(909)`, arriba) hace reproducible cualquier remuestreo; el insumo está fijo y descrito; `sessionInfo()` registra las versiones. La prueba: reiniciar y correr todo de cero da estos mismos números. El entregable es este flujo, no el prompt que se le dio a la IA.

# Cierre

Un asistente escribe el análisis en segundos, pero aquí cometió los tres errores de diseño y ninguno se notó al correr. Ponderar, conglomerar, condicionar y fijar el azar y el entorno: eso lo decide y lo firma el analista. La IA es el copiloto; el criterio es humano.
